最高法院民事判決　　　　　　　　　　　　　　　　九十三年度台上字第五五五號
　　上　訴　人　乙○○
　　訴訟代理人　吳奎新律師
　　被 上訴 人　甲○○
　　訴訟代理人　任　順律師
　　　　　　　　蘇美玲律師
右當事人間請求確認債權不存在等事件，上訴人對於中華民國九十一年四月九日台灣
高等法院第二審判決（九十一年度重上字第三七號），提起上訴，本院判決如下：
    主  文
原判決關於駁回上訴人請求確認如原判決附表編號３、４所示之本票債權不存在之上
訴及該訴訟費用部分廢棄，發回台灣高等法院。
其他上訴駁回。
第三審訴訟費用關於駁回其他上訴部分，由上訴人負擔。
    理  由
本件上訴人主張：伊於民國八十五年六月間，擬以伊所有坐落桃園縣龍潭鄉○○○段
九九｜二二六、九九｜二二七地號土地為擔保向訴外人巫國榮抵押借款，被上訴人竟
勾串土地代書，將上開土地辦理本金最高限額新台幣（下同）三百萬元抵押權登記予
被上訴人；又伊在苗栗市建築房屋，被上訴人之夫陳明瀚曾參與投資，伊簽發如原判
決附表（下稱附表）所示之本票予陳明瀚為擔保，茲伊已將房屋建竣辦理所有權移轉
登記予陳明瀚指定之人，所欠借款均已清償，詎陳明瀚未返還系爭本票，將之交由被
上訴人向伊聲請強制執行等情。求為確認被上訴人之系爭抵押權及本票債權不存在，
及命被上訴人將系爭抵押權設定登記予以塗銷之判決。
被上訴人則以：上訴人確曾向陳明瀚借款六百六十七萬元，簽發如附表所示之本票為
擔保，陳明瀚已將系爭債權及本票讓與伊，兩造合意設定系爭抵押權予伊，系爭債權
迄未獲清償，上訴人不得請求塗銷登記等語，資為抗辯。
原審以：系爭抵押權設定契約係由上訴人之妻李淑華代理上訴人委託代書陳麗貞辦理
，業經證人李淑華、陳麗貞證述綦詳。李淑華並立具切結書，載明：上訴人充分授權
伊辦理系爭土地設定抵押權予被上訴人事宜等語。上訴人雖主張：伊係因擬向巫國榮
借款，始辦理系爭抵押權設定云云，惟為被上訴人所否認，上訴人就此復不能舉證證
明，其主張自不足採。系爭抵押權為最高限額抵押權，權利存續期間為不定期，擔保
範圍為債務人對抵押權人現在（包括過去所負現在尚未清償）及將來來往之借款、票
據或背書及保證損害賠償暨其他一切債務，是縱令兩造間並無債權、債務發生，亦僅
被上訴人不得實行抵押權而已，上訴人不得請求塗銷抵押權設定登記。次查系爭本票
為真正，為兩造所不爭，如附表編號２金額二百萬元之本票，係陳明瀚於八十五年十
月十八日借款二百萬元予上訴人，由上訴人簽發交付該本票予陳明瀚，有上訴人立具
之收據、聲明書可稽。該收據及聲明書均載明收到現金二百萬元等語，足證陳明瀚已
交付該借款，被上訴人受讓上開債權，其債權自屬存在。被上訴人前於八十五年四月
五日匯款二十萬元予上訴人，上訴人簽發發票日八十五年九月十七日票號00000
00號金額二十萬元之支票予被上訴人，該支票於八十五年九月二十日經提示不獲付
款，上訴人乃簽發如附表編號１之本票換回該支票，有上開支票、退票單、匯款單及
本票可憑。如附表編號３金額二百五十萬元之本票，則係上訴人用以換回票號000
0000、0000000、0000000、0000000號，金額依次為一百
萬元、五十萬元、五十萬元、五十萬元之支票，有各該本票、支票可考。如附表編號
４金額一百九十七萬元之本票，係上訴人用以換回票號0000000、00000
00、0000000、0000000號，金額依次為十二萬元、二十五萬元、四
十萬元、一百二十萬元之支票，有各該本票、支票可證。上訴人雖主張上開支票均為
保證票，伊就系爭本票債務已與陳明瀚結算清償完畢云云。惟查上訴人提出之票據清
單僅記載票據號碼及金額，尚難執此遽認其已清償該票款。上訴人於八十四年六月十
六日支付八百萬元予被上訴人，取回十五張票據，並未包括上開換回之支票，有支票
明細表可稽。而上訴人換回之支票其中票號0000000、0000000、00
00000、0000000號金額依次為五十萬元、五十萬元、五十萬元、四十萬
元，雖記載於票據清單，惟該四紙支票未在上訴人清償八百萬元所取回之十五張票據
範圍，尚難認上開四紙支票之票款已清償。上訴人不能舉證證明系爭本票四紙均屬其
應取回之保證票，此項主張尚非可採。上訴人又主張：伊於八十六年六月三日與陳明
瀚結算，陳明瀚應退還八十五萬九千八百十元之憑證，而尚未退還云云，提出結算書
為證。惟如附表編號３、４之本票，係上訴人於八十六年六月三日為換回前已退票之
支票，於同日簽發交付，倘陳明瀚應退還八十五萬九千八百十元之憑證，上訴人何以
於製作上開結算書之同日另簽發上開本票以換回已退還之支票，顯與事理有違。且結
算書第三點記載：原二百五十萬元之本金部分之利息為三十萬元，足徵該二百五十萬
元之債權存在，否則何須計息。上訴人換回退票之票據時，均在新簽發之票據載明，
或在換回之支票上記明正本取回，依其習慣，系爭本票應非其疏未取回者甚明。系爭
抵押權設定登記為真正，本票債權亦屬存在，上訴人請求確認被上訴人之系爭抵押權
及本票債權不存在，及命被上訴人塗銷系爭抵押權設定登記，為非正當，不應准許。
爰維持第一審所為上訴人敗訴之判決，駁回其上訴。
關於廢棄發回部分：
按執票人主張票據係發票人向其借款而簽發交付者，就借款已交付之事實，應由執票
人負舉證責任。被上訴人辯稱：上訴人係簽發支票向陳明瀚借款，支票退票後，以如
附表編號３、４所示之本票換回支票等語，為上訴人所否認。則依首開說明，自應由
被上訴人就借款已交付之事實負舉證責任，原審未經被上訴人舉證證明，遽認此部分
本票債權存在，殊嫌速斷。次查上訴人主張：伊於八十二年間在苗票市建屋，陳明瀚
出資二百萬元，雙方訂立協議書，約定一年半內由陳明瀚取回本利四百四十萬元，伊
開立同額支票為保證，於伊將土地應有部分三十六分之二移轉登記予陳明瀚或其指定
人後，應退還保證票金額二百四十萬元予伊，茲伊已將房屋建竣，並辦理房屋及土地
應有部分所有權移轉登記予陳明瀚指定之人，陳明瀚自應返還該保證票等語，提出協
議書及土地登記簿謄本為證（見第一審卷五六、六０至六六頁）。而上訴人以如附表
編號３所示本票換回之票號0000000、0000000號支票金額各五十萬元
，即屬陳明瀚於系爭協議書簽收之保證票（見第一審卷六一頁），則上訴人上開主張
是否毫無足採，即非無研求餘地。原審疏未注意及此，就此部分遽以上開理由為上訴
人不利之判決，並嫌疏略。上訴論旨，指摘此部分原判決為不當，求予廢棄，非無理
由。
關於駁回上訴部分：
原審就上訴人請求確認系爭抵押權及如附表編號１、２所示之本票債權不存在，及命
被上訴人塗銷系爭抵押權設定登記部分，為上訴人敗訴之判決，經核於法並無違誤。
上訴論旨，就原審取捨證據、認定事實之職權行使，指摘原判決此部分為不當，求予
廢棄，非有理由。
據上論結，本件上訴一部為有理由，一部為無理由。依民事訴訟法第四百七十七條第
一項、第四百七十八條第二項、第四百八十一條、第四百四十九條第一項、第七十八
條，判決如主文。
中　　　華　　　民　　　國　　九十三　　年　　　三　　　月　　二十五　　日
                              最高法院民事第三庭
                                  審判長法官  林　奇　福
                                        法官  陳　國　禎
                                        法官  李　彥　文
                                        法官  陳　重　瑜
                                        法官  劉　延　村
      右正本證明與原本無異
                                              書  記  官
中　　　華　　　民　　　國　　九十三　　年　　　四　　　月　　　七　　　日
                                                                        Ｅ
